【裁判字號】    95,上易,17
【裁判日期】    950913
【裁判案由】    給付使用土地補償金
【裁判全文】
臺灣高等法院高雄分院民事判決          95年度上易字第17號
上  訴  人  甲○○
訴訟代理人  顏宏斌律師
被上訴人    財政部國有財產局台灣南區辦事處
法定代理人  乙○○
訴訟代理人  丙○○
            丁○○
上列當事人間請求給付使用土地補償金事件，上訴人對於民國94
年12月14日臺灣高雄地方法院94年度訴字第1717號第一審判決提
起上訴，本院於95年8 月30日言詞辯論終結，判決如下：
    主  文
上訴駁回。
原判決命上訴人給付之本金，減縮為新臺幣伍拾陸萬壹仟伍佰捌
拾元。
第二審訴訟費用由上訴人負擔。
    事實及理由
一、本件被上訴人之法定代理人原為莊翠雲，嗣於本院審理中變
    更為乙○○，乙○○聲明承受訴訟（本院卷第68-69 頁），
    核無不合，應予准許，先予敘明。
二、被上訴人起訴主張：坐落高雄市○○區○○段718 之3 地號
    ，面積103.10平方公尺之土地；及同段718 之6 地號，面積
    127.71平方公尺之土地（下稱系爭土地）均為國有土地，由
    被上訴人管理，惟自民國79年7 月1 日起遭上訴人無權占用
    迄今，占用面積總計為230.81平方公尺，上訴人顯無法律上
    之原因，而受有相當於租金之利益，致被上訴人受有損害。
    爰依不當得利之法律關係，請求上訴人應給付自79年7月1日
    起至93年12月31日止相當租金之不當得利。聲明：(一)上訴人
    應給付被上訴人新臺幣（下同）157 萬5162元，及自支付命
    令送達翌日即94年6 月23日起至清償日止，按週年利率5%計
    算之利息。(二)願供擔保請准宣告假執行。
三、上訴人則以：上訴人確實未向被上訴人承租而占用系爭土地
    ，惟系爭土地遲至76年3 月17日始登記為國有，然上訴人之
    父吳預（已歿）卻早於43年1 月29日即已遷入系爭土地建屋
    居住至今（建物門牌為高雄市三民區民族巷1 之1 號），而
    上訴人係47年9 月1 日出生，故上訴人應可時效而取得系爭
    土地之所有權，自非無權占有。縱認上訴人係屬無權占有，
    惟上訴人所占用之面積並非系爭土地之總面積即230.81平方
    公尺，依系爭土地之航照圖所示，計算使用補償金之數額時
    ，應扣除上訴人並未占用之空地43.76 平方公尺。且被上訴
    人係請求相當於租金之不當得利，其請求權時效為5 年，逾
    5 年部分之請求應無理由等語，資為抗辯。聲明：(一)駁回被
    上訴人之訴。(二)如受不利判決，願供擔保請准宣告免為假執
    行。
四、原審以上訴人係無權占有系爭土地，被上訴人自得請求起訴
    前5 年即自89年1 月14日起至93年12月31日止，相當於租金
    之不當得利共61萬3025元等情，判決上訴人應給付被上訴人
    61萬3025元，及自94年6 月23日起至清償日止按週年利率5%
    計算之利息，而駁回被上訴人之其餘請求。上訴人對其敗訴
    部分不服，提起上訴，於本院聲明：(一)原判決不利於上訴人
    之部分廢棄。(二)廢棄部分，被上訴人在第一審之訴駁回。被
    上訴人則聲明上訴駁回，並於本院減縮請求上訴人應給付自
    89年6 月14日起至93年12月31日止，相當於租金之不當得利
    共56萬1580元之本息。
五、兩造對下列事項不予爭執，並有系爭土地登記謄本（原審卷
    第56-57 頁）、高雄市地籍地價地籍圖資料電傳資料服務系
    統資料（原審卷第5-6 頁）、土地勘清查表列印資料（本院
    卷第22-24 頁）、占有國有土地使用補償金計算表（原審卷
    第7-20頁）等件在卷可稽，堪信為真實：
  (一)系爭土地於76年3 月17日登記為國有，由被上訴人管理，面
    積共計230.81平方公尺。
  (二)系爭土地上之建物於本件起訴前之94年3、4月間，已由上訴
    人自行拆除完畢。
  (三)系爭718 之3 地號土地，自86年7 月1 日起至93年12月31日
    止，每月之使用補償金為4,596 元。系爭718 之6 地號土地
    ，自86年7 月1 日起至93年12月31日止，每月之使用補償金
    為5,693 元。
六、兩造之爭點：
  (一)系爭土地是否已由上訴人依時效而取得所有權？上訴人是否
    無權占有系爭土地？
  (二)上訴人無權占有系爭土地之面積為何？被上訴人得請求相當
    於租金之不當得利數額為多少？
七、系爭土地是否已由上訴人依時效而取得所有權？上訴人是否
    無權占有系爭土地？
  (一)按「以所有之意思，二十年間和平繼續占有他人未登記之不
    動產者，得請求登記為所有人。」「以所有之意思，十年間
    和平繼續占有他人未登記之不動產，而其占有之始為善意並
    無過失者，得請求登記為所有人。」民法第768條、第769條
    固分別定有明文。惟因時效取得所有權登記請求權者，不過
    有此請求權而已，在未依法登記為所有權人以前，仍不得據
    以對抗土地所有人，而謂其係有權占有（最高法院88年度台
    上字第1729號判決意旨參照）；且依民法第768條、第769條
    規定因時效取得所有權，須其主觀上有以所有之意思而占有
    ，在客觀上有和平繼續占有他人未登記之不動產20年以上之
    事實，始足當之。若依其所由發生之事實之性質，無行使所
    有權之意思者，非有變為行使所有權之意思而占有之情事，
    其取得時效不能開始進行。最高法院91年度台上字第1868號
    亦著有判決足資參照。
  (二)經查，上訴人固抗辯系爭土地遲至76年3 月17日始登記為國
    有，然上訴人之父吳預（已歿）卻早於43年1 月29日即已遷
    入系爭土地建屋居住至今，而上訴人係47年9 月1 日出生，
    故上訴人應可時效而取得系爭土地之所有權，自非無權占有
    云云。惟查，上訴人所舉上情，並未舉證以實所說，縱認上
    訴人於47年9 月1 日出生後即在系爭土地上居住，迄今已有
    20年以上之事實為真，惟上訴人在主觀上是否有以所有之意
    思而占有，在客觀上是否係和平繼續占有系爭土地20年以上
    等情，亦未據上訴人舉證證明，實難採信。且依民法第768
    條、第769 條之規定觀之，並參照上開最高法院88年度台上
    字第1729號判決意旨，縱認上訴人已因時效而取得系爭土地
    所有權之登記請求權，亦不過有此請求權而已，在未依法登
    記為所有權人以前，仍不得據以對抗被上訴人，而謂其係有
    權占有。故上訴人上開所辯，不足採信，應認上訴人對系爭
    土地確有無權占有之事實，堪以認定。
八、上訴人無權占有系爭土地之面積為何？被上訴人得請求相當
    於租金之不當得利數額為多少？
  (一)上訴人固又辯稱：上訴人占用之面積並非系爭土地之全部面
    積，依系爭土地之航照圖所示，上訴人並未占用之空地面積
    經計算約有43.76 平方公尺，故計算系爭土地使用補償金之
    數額時，應扣除上開面積云云。惟查，系爭2 筆土地經被上
    訴人勘查時，已詳細記載上訴人占有使用之面積分別為103.
    10平方公尺及127.71平方公尺之事實，此有被上訴人提出之
    土地勘清查表及使用現況圖共三紙附卷可稽（本院卷第22-
    24頁）；且於原審勘驗測量時，上訴人已自承系爭2 筆土地
    均係伊在使用，且希望依該2 筆土地之地界重新測量總面積
    等語（原審第63頁），足徵上訴人嗣後辯稱系爭土地上之空
    地並非伊在使用云云，不足採信。且依上訴人提出之系爭土
    地航照圖所示，系爭土地在原有之建物旁雖留有空地，惟所
    謂占有，並非上訴人須建屋居住始謂占有，若上訴人已將系
    爭土地置於其使用支配之範圍內，即符合占有之事實。查上
    訴人既已自承系爭2 筆土地均係伊在使用等語，如上所述，
    尚難以系爭土地上之空地並未建屋使用，即謂上訴人並未占
    有上開空地，故上訴人前開所辯，不足採信。另經原審命地
    政人員依系爭2 筆土地之地界測量系爭土地之面積，其面積
    分別為103.10平方公尺、127.71平方公尺，合計共230.81平
    方公尺之事實，亦有高雄市政府地政處三民地政事務所94年
    11月16日高市地民二字第0940010409號函所檢送之土地複丈
    成果圖在卷可稽（原審卷第65-66 頁）。是上訴人辯稱計算
    系爭土地使用補償金之數額時，應扣除上開空地面積43.76
    平方公尺云云，委無足採。
  (二)按無法律上之原因而受利益，致他人受損害，應返還其利益
    。雖有法律上之原因，而其後已不存在者，亦同。民法第
    179 條定有明文。故其得請求之範圍，應以對方所受之利益
    為度。而無權占有他人土地，可能獲得相當於租金之利益，
    為社會通常觀念（最高法院61年度台上字第1695號判例參照
    ）。查上訴人既係無權占有被上訴人所有之系爭土地，則上
    訴人因而獲得相當於使用補償金之不當得利，致被上訴人無
    法使用、收益系爭土地而受有損害之事實，堪以認定。從而
    ，被上訴人請求上訴人應給付自其起訴前5 年即自89年6 月
    14日（按被上訴人係於94年6 月13日聲請支付命令，此有其
    支付命令聲請狀附於原審卷可稽，原審誤為94年1 月13日）
    起至93年12月31日止相當於租金之不當得利即使用補償金，
    參照上開說明，即屬正當，應予准許。
  (三)查系爭718之3地號土地，自86年7月1日起至93年12月31日止
    ，每月之使用補償金為4,596 元。系爭718 之6 地號土地，
    自86年7 月1 日起至93年12月31日止，每月之使用補償金為
    5,693 元之事實，為兩造所不爭，如上所述。則被上訴人自
    89年6 月14日起至93年12月31日止，所得請求上訴人給付相
    當於租金之不當得利之數額總計為56萬1580元【（4,596 ＋
    5,693） ×（54＋18/31） ＝561,580 元，元以下四捨五入
    】。
九、綜上所述，本件被上訴人主張上訴人因無權占有系爭土地，
    致被上訴人受有相當於租金之不當得利，既屬可採。從而，
    被上訴人本於不當得利之法律關係，於本院減縮請求上訴人
    應給付自89年6 月14日起至93年12月31日止，相當於租金之
    不當得利即使用補償金數額共56萬1580元，及自94年6 月23
    日起至清償日止按週年利率5%計算之利息，為有理由，應予
    准許。原審就此部分判命上訴人應如數給付，並無違誤。上
    訴意旨指摘原判決此部分不當，求予廢棄改判，為無理由，
    應予駁回。至原判決命上訴人給付之本金部分，則應減縮為
    主文第2 項所示。
據上論結，本件上訴為無理由，依民事訴訟法第449條第2項、第
1項、第78條，判決如主文。
中    華    民    國    95    年    9    月    13     日
                            民事第三庭
                                審判長法官       張國彬
                                法      官       簡色嬌
                                法      官       楊富強
以上正本證明與原本無異。
本件不得上訴。
中    華    民    國    95    年    9    月    13     日
                                書  記  官       劉博文


司法院資訊處製作；財團法人民間司法改革基金會備份。
